【裁判字號】    96,訴,2322
【裁判日期】    970415
【裁判案由】    確認債權存在
【裁判全文】
臺灣板橋地方法院民事判決              96年度訴字第2322號
原      告    麗的廣告有限公司
法定代理人    甲○○
訴訟代理人    洪榮彬律師
              吳尚昆律師
兼送達代收人  李怡卿律師
被      告    丙○○
訴訟代理人    林智育律師
              李岳洋律師
              張克西律師
上列當事人間請求確認債權存在事件，經本院於民國97年4 月1
日言詞辯論終結，判決如下：
    主      文
原告之訴駁回。
訴訟費用由原告負擔。
    事實及理由
一、原告主張：
（一）緣訴外人丁○○積欠原告委託房屋銷售、製作廣告等費用
      共計新臺幣（下同）2,472,000 元未清償，屢經催促不見
      置理，原告得悉丁○○與被告間訂有不動產買賣契約（下
      稱系爭契約），被告尚有買賣價金餘款未為給付，乃執本
      院96年度裁全字第5697號假扣押事件（下稱相關假扣押事
      件）准許之假扣押裁定向本院聲請假扣押強制執行，經本
      院96年度執全洪字第3212號假扣押執行事件（下稱相關假
      扣押執行事件）對被告核發執行命令，就丁○○對被告之
      買賣價金債權在2,491,776 元之範圍予以扣押，禁止債務
      人丁○○向被告收取債權或為其他處分，被告亦不得向丁○○清償。惟被告以其對丁○○之債務業已清償為由向相
      關假扣押執行事件聲明異議，原告認被告之異議不實，並
      於民國96年9 月7 日收受本院通知，爰依強制執行法第12
      0 條第2 項規定，於法定期間內提起本件訴訟。
（二）被告抗辯系爭契約之出賣人為訴外人寶訊電子股份有限公
      司（下稱寶訊公司），丁○○僅為出賣人之代表人，是被
      告與丁○○間並無權利義務關係等情。惟查，寶訊公司原
      為坐落臺北縣泰山鄉○○段488 地號土地及其上建物（下
      稱相關不動產）之所有權人，該建物原係規劃為商場使用
      ，命名「得利廣場」，然寶訊公司因無意投入資金進行規
      劃、裝潢整理與銷售，故於95年12月20日將前開不動產出
      售給訴外人影傳有限公司（下稱影傳公司），並由丁○○
      擔任買方之連帶保證人，寶訊公司及影傳公司並簽訂定有
      買賣契約（美福堡一、二、三期，下稱相關買賣契約），
      業經證人戊○○證稱明確，而依相關買賣契約第8 條之約
      定，影傳公司得指定第三人為產權登記權利人，第12條另
      約定寶訊公司同意影傳公司於簽約完成後即可就合約範圍
      內開始進行整理施工及進行規劃、銷售及管委會協議等相
      關事宜，是雖相關買賣契約之標的尚未辦妥所有權移轉登
      記，然實際買受人丁○○已開始進行整修、裝潢、廣告銷
      售等行為，並擬銷售後以新之買受人為登記權利人，而原
      告即係受丁○○委託進行房屋之銷售、廣告等事宜。
（三）被告在96年5 月間前至原告公司代銷中心，與原告業務人
      員洽商有關購買坐落臺北縣泰山鄉○○路○段142 巷8號3
      樓之3 、3 樓之2 、3 樓之3 等三戶及地下二層平面車位
      編號40、41、42、43、44等五個車位（下稱系爭買賣標的
      ）之事宜，經原告業務人員告知系爭買賣標的之所有權人
      為寶訊公司，然寶訊公司已將相關不動產出售給影傳公司
      ，丁○○為連帶保證人，系爭買賣標的由丁○○出售，將
      來成交後，系爭買賣標的之產權將直接由寶訊公司移轉登
      記給買方，在確保權利無虞後，被告始同意買受系爭買賣
      標的。系爭契約由原告之銷售人員鄭琪穎、契約擬定人代
      書戊○○、丁○○等與被告共同在場所簽訂，期間亦出具
      寶訊公司與影傳公司間簽訂之相關買賣契約書（未顯示買
      賣價款）與被告，以確認丁○○、影傳公司確實已先行買
      受系爭買賣標的，並有權利出售，此一事實業據證人丁○○證稱明確，核與證人戊○○證述情節相符，是證被告確
      實知悉系爭買賣標的已由寶訊公司先行出售給影傳公司，
      丁○○為連帶保證人，本件即為丁○○出面出賣與被告。
（四）簽訂系爭契約時，因考慮系爭買賣標的仍登記寶訊公司為
      所有權人，為表明系爭買賣標的登記名義之歸屬，故方由
      代書戊○○記載賣方寶訊公司，出賣代表人丁○○，然實
      際上買賣關係之出賣人仍為丁○○，並由丁○○本人親收
      被告所交付之簽約款，業經證人戊○○、丁○○證稱明確
      ，是系爭契約之出賣人確實為丁○○，然因系爭買賣標的
      之所有權仍登記為寶訊公司，為表明丁○○係有權出售者
      ，故而戊○○代書方於系爭契約第1 頁記載出賣人丁○○
      （即得利廣場出賣代表人，以下簡稱賣方），並於系爭契
      約末頁簽名處記載「賣方：寶訊電子股份有限公司，出賣
      代表人：丁○○」等字句，此即用以表明丁○○係有權利
      出售寶訊公司名下之系爭買賣標的之意。
（五）原告並非受寶訊公司委託代銷系爭買賣標的物，根本不可
      能持有寶訊公司之印章，自無可能於購屋臨時預約單、訂
      金付款支票蓋印寶訊公司之印章，再據證人乙○○證稱簽
      約時並無提出寶訊公司之章等語，則如原告持有寶訊公司
      之印章，而出賣人為寶訊公司，原告自可於買賣契約書上
      蓋印寶訊公司之印章，何以未於簽約場合提出印章，致啟
      人疑竇。再者，訊據證人乙○○、鄭守己均表示其等有不
      動產買賣之專業，且查知丁○○並非寶訊公司之負責人，
      則如被告係向寶訊公司購買，上開證人應知公司為法人，
      應由其法定代理人對外代表或授權，於訂定系爭契約時，
      並應載明本人與代理人之身分，而被告為買受人，上開證
      人焉有未要求於系爭契約之首端直接記載出賣人寶訊公司
      ，末端記載上之出賣人寶訊公司、法定代理人陳秀琴、代
      理人丁○○之字句，而逕由賣方代書戊○○於首端記載「
      出賣人丁○○（即得利廣場出賣代表人，以下簡稱賣方）
      」之字句，並於系爭契約末頁簽名處記載「賣方：寶訊電
      子股份有限公司，出賣代表人：丁○○」之字句，此即用
      以表明本件出賣人為丁○○之旨。
（六）被告自始即知悉系爭契約出賣人為丁○○，此於其收到相
      關假扣押執行事件執行命令時，其所為陳報狀記載：「陳
      報人前與丁○○就坐落臺北縣．．．簽訂買賣契約書，買
      賣價金38,500,000元，期間陳報人已支付．．．已墊支．
      ．．。從上說明，陳報人須支付丁○○之餘款項總計為1,
      707,421 元，而該款項已於民國96年8 月23日給付丁○○
      收受」等字句，即明被告對於系爭買賣標的係由丁○○所
      出售，而非寶訊公司為出賣人一事，知之甚詳。
（七）被告提出授權書、委託書以抗辯寶訊電子之股東代表人已
      改由訴外人羅世欽處理等情，並非有據。該授權書所載之
      股東代表人實係丁○○之隱名股東（即丁○○所稱之金主
      ），其等內部間關於股東事務執行之問題，本與被告無涉
      ，何況亦無丁○○之簽名同意授權他人行使權利，系爭契
      約出賣人為丁○○，唯其擁有系爭契約之權利義務關係。
      另96年7 月25日之委託書，雖係寶訊公司委託羅世欽代理
      相關不動產銷售相關事宜，然被告與丁○○之系爭契約早
      於96年5 月間即以簽訂完成，羅世欽事後取得寶訊公司之
      代理權，亦與本件無涉，其並無代理丁○○收價之權利。
（八）是原告聲明：確認丁○○對被告2,491,766 元債權存在。
二、被告則以：
（一）被告與訴外人丁○○並未存在任何債權債務關係：
  １、系爭契約係存在於被告與訴外人寶訊公司之間：
      系爭契約第1 條「契約當事人」雖明訂出賣人為丁○○，
      惟其後已註明丁○○為得利廣場（即包含系爭買賣標的之
      相關不動產）之出賣代表人，且系爭契約明訂立契約書人
      之賣方為訴外人寶訊公司，丁○○僅為寶訊公司之出賣代
      表人；再佐以系爭契約第11條第4 項約定：「賣方代表人
      保證確有不動產所有權人寶訊電子有限公司出售之授權屬
      實，如有不實或所有權人對本買賣別有主張者，概由賣方
      代表人負全部責任，並於委款付清前理清」等字句，是故
      丁○○僅為寶訊公司就系爭契約之代理人，就相關事項有
      代為處理之權，真正之出賣人應為寶訊公司，始符系爭契
      約當事人之真意。次以訊據證人乙○○、鄭守己均證稱丁○○於簽約時表示係寶訊公司代表人，證人乙○○另證稱
      購屋臨時預約單上寶訊公司大小章皆係原告所蓋，並非被
      告偽造，加以原告所提出之購屋臨時預約單上雖未有寶訊
      公司大小章，惟該購屋臨時預約單係第三聯，第一聯並非
      相同，是原告否認該預約單上之印章為真正自無所據。又
      系爭買賣標的之所有權人既為寶訊公司而非丁○○，則僅
      寶訊公司有權出賣之，此益徵真正之出賣人應為寶訊公司
      ，而非丁○○。是故，依民法第103 條第1 項規定，代理
      人丁○○就系爭契約所為締約行為之意思表示，直接對本
      人即寶訊公司發生效力，故系爭契約係存在於被告及寶訊
      公司之間，而非被告與丁○○之間，應無疑義；故丁○○
      對被告並未存在任何債權，至為灼然。
  ２、系爭契約之代理人已由丁○○變更為羅世欽：
      系爭契約簽訂後不久，丁○○即因故離職，就系爭契約之
      相關事宜，寶訊公司之股東代表人授權改由訴外人羅世欽
      處理之，寶訊公司嗣後亦與羅世欽簽訂委託書，授權羅世
      欽代為處理系爭契約銷售相關事宜；被告得知上情後，將
      買賣價金之尾款扣除清償寶訊公司對訴外人大中票券股份
      有限公司（下稱大中票券）貸款之費用及其他代墊費用後
      ，其餘買賣價金合計1,707,421 元全數交由羅世欽收訖，
      故被告亦無義務將買賣價金交付劉世鈞。
（二）被告自始不知影傳公司與寶訊公司就相關不動產存在買賣
      契約：
      原告雖提出影傳公司與寶訊公司簽訂之相關買賣契約，惟
      被告從未見過，遍尋被告與寶訊公司間往來之所有資料皆
      未之見，亦經證人鄭守己、乙○○證述綦詳，被告如何得
      知相關買賣契約？原告主張被告自始即知悉相關買賣契約
      實屬無據。故原告不得以影傳公司與寶訊公司間之相關買
      賣契約，主張被告並非與寶訊公司訂有系爭契約。
（三）自系爭契約之相關往來資料，皆顯示賣方係寶訊公司，而
      與丁○○無涉：
  １、系爭契約之內容及簽約之過程，皆顯示丁○○係代表寶訊
      公司出賣系爭買賣標的，於被告與寶訊公司簽約過程中，
      系爭契約中即載明丁○○僅係代表人，出賣人係寶訊公司
      ，且於系爭契約成立後，原告負責人代寶訊公司收取購屋
      頭期款支票後於影本上親自簽名，並由原告負責人親自蓋
      有寶訊公司印章，又原告負責人代寶訊公司所簽之購屋臨
      時預約單亦由其親自簽名並蓋有寶訊公司印章，今原告所
      陳與原告負責人前之所為不同，實令人難以難以理解其反
      覆之理由。
  ２、縱如原告所述，丁○○因係影傳公司之連帶保證人，而代
      表影傳公司與被告簽約，惟此與常理不符，蓋影傳公司本
      身既係相關買賣契約之買受人，該公司為何不自行擔任系
      爭契約之出賣人，而迂迴由丁○○擔任代表人？就此問題
      ，丁○○無法回答、言詞閃爍，僅堅稱此有影傳公司授權
      ，實則系爭契約係由丁○○代表寶訊公司簽約，故丁○○
      始終無法自圓其說。退步言之，今原告主張被告自始即知
      丁○○係代理（或代表）影傳公司為簽約，倘原告所陳屬
      實，則原告之訴即屬無理由，蓋系爭契約效力即應歸屬於
      影傳公司，原告主張顯有矛盾，無法自圓其說。
  ３、原告雖辯稱丁○○與羅世欽等人係寶訊公司內部股東關係
      ，與被告無涉，倘真係如此，則丁○○為何在其於96年8
      月9 日所發之桃園成功路郵局第1968號存證信函（下稱丁○○函）中要求被告應與文傳忠、羅世欽會同結算，而依
      從未提及影傳公司，此亦未見原告說明。
（四）是被告聲明：原告之訴駁回。
三、原告主張之上開情事，業據其提出系爭契約、相關買賣契約
    、購屋臨時預約單、丁○○函及被告於相關保全執行程序之
    聲明異議狀等件為證（見本院卷第6 至10、49至82頁），被
    告固就系爭契約之真正不為爭執，惟否認原告之主張，並以
    ：系爭契約之買賣當事人為訴外人寶訊公司與被告，丁○○
    僅係寶訊公司於系爭契約之代理人而已，是丁○○與被告間
    自無系爭契約關係之存在等語為辯。是系爭契約之出賣人究
    係寶訊公司或丁○○，厥為本件重要之爭執，合先敘明。
四、原告主張系爭契約之出賣人係丁○○，無非係以系爭契約第
    1 條業已記載「出賣人丁○○」之字句，為其主要依據，惟
    為被告所否認。經查：
（一）按解釋契約，固須探求當事人立約時之真意，不能拘泥於
      契約之文字，但契約文字業已表示當事人真意，無須別事
      探求者，即不得反捨契約文字而更為曲解（最高法院17年
      上字第1118號判例意旨參照）。經核系爭契約中：
  １、第1 條契約當事人固記載「出賣人丁○○」，惟其下方尚
      有「（即得利廣場出賣代表人，以下簡稱賣方）」等字句
      （見本院卷第6 頁），則依第1 條之記載，丁○○究係出
      賣人，抑或得利廣場出賣代表人，已非無疑。
  ２、系爭契約末端（見本院卷第10頁）之立契約書人欄位，買
      方係被告，賣方則清楚記載為寶訊公司，另書立一「出賣
      代表人」欄則記載為丁○○，丁○○復證稱其親自於出賣
      代表人欄下親自簽、蓋章等語（見本院卷第118 頁），是
      依丁○○親自於立契約書人欄位簽名、蓋章之行為以觀，
      則系爭契約之出賣人應係寶訊公司，而非丁○○。
  ３、再細繹系爭契約第9 條第2 項「本件買賣有關之手續，若
      有委託第三人等代表行使簽約、用印、收付款項等權利者
      ，保證確受當事人之授權無誤．．．」之記載，尤其是第
      11條第4 項「賣方代表人保證確有不動產所有權人寶訊電
      子股份有限公司出售之授權屬實．．．」等字句，更足以
      證明系爭契約之出賣人係寶訊公司，而丁○○僅係獲得寶
      訊公司出售之授權，並非出賣人本人，否則系爭契約自無
      庸特別為上開條款之記載。
      綜上，依系爭契約之文義解釋，系爭契約之出賣人應係寶
      訊公司，而丁○○僅係獲得出賣人寶訊公司授權之人而已
      ；若丁○○確係出賣人，則自無庸在系爭契約中為上開特
      殊事項之記載。
（二）次按當事人主張有利於己之事實者，就其事實有舉證之責
      任，民事訴訟法第277 條前段亦規定甚明。系爭契約依文
      義解釋，出賣人係寶訊公司，而非丁○○，業如前所述，
      是原告為與系爭契約文義相反之主張，自應由其就系爭契
      約出賣人係丁○○之情事負舉證之責。經查：
  １、原告聲請訊問證人即擬定系爭契約條文之代書戊○○，訊
      據證人戊○○固證稱相關不動產係丁○○向寶訊公司購買
      ，且相關買賣契約（按此係指寶訊公司與影傳公司簽訂就
      相關不動產之買賣契約）約定於相關不動產於移轉登記他
      人前可銷售他人，故系爭買賣標的係由丁○○來賣，且簽
      約時丁○○曾提示相關買賣契約，其亦曾與被告言及寶訊
      公司出售丁○○相關不動產，而被告所買僅係相關不動產
      中之系爭買賣標的等語（見本院卷第98頁），惟依原告所
      提之相關買賣契約（見本院卷第49至75頁），出賣人係寶
      訊公司，惟買受人係訴外人影傳公司，而非丁○○（僅為
      影傳公司之連帶保證人），則丁○○及證人戊○○如何依
      系爭買賣契約如上之記載中，說服被告接受系爭契約之出
      賣人係丁○○，並非寶訊公司，已容有極大疑問；且經本
      院詢問證人戊○○：丁○○既可以直接賣，為何其不列為
      系爭契約之出賣人、反以出賣人代表人之名義出售時，證
      人戊○○則證稱：因系爭買賣標的之所有人為寶訊公司，
      所以經被告與丁○○討論後，共同認為寶訊公司應列為出
      賣人，且因丁○○並非所有人，所以姑且用代表人之身分
      等語（見本院卷第99頁），足見丁○○於其主觀上固可能
      有成為系爭契約之出賣人之意欲，且系爭契約前之相關草
      稿本即為如此之記載，惟經被告一再質疑下，被告與丁○○即「『共同認為』寶訊公司應列為出賣人」，是被告與
      丁○○既係幾經磋商下始敲定寶訊公司為系爭契約之出賣
      人，並進而明白記載入系爭契約內，是系爭契約之出賣人
      自應係寶訊公司，而非丁○○。
  ２、原告另聲請訊問證人丁○○，訊據證人丁○○固證稱其與
      影傳公司係系爭契約之出賣人，因其與影傳公司均可以銷
      售等語（見本院卷第118 頁），惟在本院訊問系爭契約之
      為何將寶訊公司列為出賣人時，證人丁○○則證稱其不清
      楚，因那不是其專業等語；尤有甚者，證人丁○○曾於96
      年8 月9 日對被告寄發丁○○函（見本院卷第79至80頁）
      ，非但於該函開宗明義即表明：「一、緣本人『為代表』
      台端就『得利廣場』．．．等不動產，前於96年5 月16日
      與台端訂立買賣契約。」，後更表明：「二、有關本買賣
      價款及買賣佣金之支付等諸多事宜，本人前曾以口頭及電
      話知會台端，於買賣尾款依約付款時，應通知本人及『羅
      世欽先生、文傳忠先生』及介紹人甲○○小姐會同結算核
      對．．．」等字句，是由丁○○函以觀，證人丁○○於發
      函時亦已清楚表明其並非出賣人本人，而係出賣人之代表
      人，且若其為系爭契約之出賣人，則為何於通知被告繳納
      尾款時，尚須通知寶訊公司之股東羅世欽、文傳忠等人會
      同結算？且其亦證稱之所以在丁○○函中表示被告繳款須
      通知羅世欽、文傳忠2 人會同結算，係因當時其腳受傷，
      且已不管系爭契約之事，其發此函僅係好意通知被告履約
      等語；且在原告詢及「付給大中票券及寶訊公司的價金要
      交給誰」、「既然你是系爭契約簽訂人，為何不知被告要
      付價金予何人？」、「款項是被告向你或寶訊公司結算？
      」等疑問時，證人丁○○竟均證稱不清楚等語，是由證人
      丁○○之證詞，均足證明其並非系爭契約之出賣人。
  ３、原告雖另以：被告於簽訂系爭契約時，即交付如附表編號
      １所示支票予丁○○為訂金，嗣再交付如附表編號２所示
      支票予丁○○（附表編號１、２所示支票2 紙面額合計3,
      000,000 元作系爭契約第1 次款）等情，並執為丁○○為
      系爭契約出賣人之證明等情，非惟為被告所否認，且衡諸
      丁○○既僅為出賣人寶訊公司代表人，即本有為寶訊公司
      收取買賣價金之權限，自不得僅以其向被告收受如附表編
      號１、２所示支票，即能遽認丁○○為系爭契約之出賣人
      ，是原告此部分之主張，亦無從為其有利之證明。
    綜上，原告既無法舉證證明丁○○確係系爭買賣之出賣人，
    是被告抗辯丁○○並非系爭契約之出賣人，更無何系爭契約
    之債權存在等語，洵與證據及事實相符，自可採信。
五、綜上所述，原告之主張並無可採，被告之抗辯則堪可採信，
    從而，原告以訴外人丁○○尚積欠其委託銷售、製作廣告費
    用債務合計2,472,000 元，主張丁○○對被告間有買賣價金
    債權2,491,776 元存在，因而提起本件訴訟，請求確認丁○○對被告之2,491,766 元債權存在，為無理由，應予駁回。
六、本件事證已臻明確，兩造其餘攻擊防禦方法及舉證，經本院
    審酌後，或與本件之爭執無涉，或對本件判決結果不生影響
    ，爰不一一論述，併此敘明。
七、訴訟費用負擔之依據：民事訴訟法第78條。
中    華    民    國    97    年    4     月    15    日
                  民事第二庭法  官  鍾啟煌
以上正本係照原本作成。
如對本判決上訴，須於判決送達後20日內，向本院提出上訴狀，
上訴臺灣高等法院（應按他造人數提出繕本）。
中    華    民    國    97    年    4     月    15    日
                            書記官  張國仁
┌────────────────────────────────────────────────┐
│附表：                                                                                          │
├──┬─────┬───────────┬──────┬─────────┬───────┬──┤
│編號│發  票  人│  付    款    人      │發  票  日  │票面金額（新臺幣）│支  票  號  碼│備考│
├──┼─────┼───────────┼──────┼─────────┼───────┼──┤
│１  │丙○○    │永豐銀行泰山分行      │96年5 月15日│500,000元         │0000000       │    │
├──┼─────┼───────────┼──────┼─────────┼───────┼──┤
│２  │丙○○    │永豐銀行泰山分行      │96年5 月15日│2,500,000元       │0000000       │    │
└──┴─────┴───────────┴──────┴─────────┴───────┴──┘


司法院資訊處製作；財團法人民間司法改革基金會備份。
